【裁判字號】    98,判,932
【裁判日期】    980813
【裁判案由】    營利事業所得稅
【裁判全文】
最  高  行  政  法  院  判  決
                                       98年度判字第932號
上  訴  人  濟音發股份有限公司
代  表  人  甲○○
訴訟代理人  劉政宗
被 上訴 人  財政部高雄市國稅局
代  表  人  乙○○
上列當事人間營利事業所得稅事件，上訴人不服中華民國96年8
月15日高雄高等行政法院96年度訴字第245號判決，提起上訴，
本院判決如下：
    主  文
上訴駁回。
上訴審訴訟費用由上訴人負擔。
    理  由
一、上訴人民國（下同）92年度營利事業所得稅結算申報，原列
    報營業成本新臺幣（下同）69,956,029元，被上訴人以其產
    製成本部分無法勾稽查核，按同業利潤標準毛利率核定為59
    ,566,912元，併同買賣成本5,710,057元，核定92年度營業
    成本為65,276,969元；另佣金支出列報260,953元，被上訴
    人以其逾期未提示佣金合約書供核，全數予以剔除。上訴人
    不服，申經復查，未獲變更，循序提起訴願及行政訴訟，均
    遭駁回，乃提起本件上訴。
二、上訴人起訴主張：上訴人92年度有關成本會計部分，設有製
    成品、原料存貨、直接人工、製造成本等明細表，及生產紀
    錄、領料登記簿等，平常對進料、領料、人工、製造成本及
    產品生產銷售等均作成紀錄，而有憑證可稽，並據以編製製
    成品產銷存明細表、直接原料明細表及單位成本分析表等，
    則有關原料之進貨、耗用及盤存之數量及成本金額均無不能
    查核勾稽之情事。且上訴人本期生產之產品，僅有黑鐵線螺
    絲（一般螺絲）一種，雖產品有大小不同規格，部分產品加
    工略有差異及售價高低不一等事實，惟其既屬同類之螺絲，
    自得合併為同一製成品明細帳，計算產品之生產、銷售及存
    貨數量，並無不能勾稽之情事。又上訴人與Gokhan Acatay
    （土耳其ARDA CHEMICAL CO.代表人）雙方簽訂之契約之內
    容並無不明確；且上訴人亦已提示結匯銀行書明匯款人及國
    外受款人姓名、地址、結匯金額、日期等之結匯證明，而符
    合行為時（下同）營利事業所得稅查核準則（下稱查核準則
    ）第92條之規定，被上訴人竟剔除外銷佣金260,953元，顯
    然違法等語，爰求為判決撤銷訴願決定及原處分（復查決定
    含原核定處分）。
三、被上訴人則以：納稅義務人於稽徵機關進行調查或復查時，
    有提供帳證查核之義務，如未能提示帳證供查核，稽徵機關
    即得依同業利潤標準核定所得額，所得稅法規定甚明。本件
    上訴人雖設有分錄簿、總分類帳、領料紀錄簿、存貨分類帳
    及生產紀錄簿，並編有原料進耗存明細表、直接原料耗用明
    細表、單位成本分析表及製成品產銷存明細表等，惟查上訴
    人自購原料委外加工產製螺絲製成品，雖品名同為螺絲，惟
    因規格不同，其單位成本已存在差異性，若未按不同規格螺
    絲歸類並攤計成本，僅按生產螺絲之總重量平均分攤投入之
    成本，形成不同規格螺絲之高低成本相互抵銷，單位成本混
    淆，雖採加權平均法估價，惟未按不同規格螺絲分類，期末
    存貨及產銷成本之估價則失其正確性。且上訴人本期銷貨係
    按不同規格螺絲銷售，雖同採公斤計價銷售，惟每公斤售價
    亦因螺絲規格不同，其售價亦高低不一，若不予分類，收入
    與成本難謂有效配合、螺絲製成品之「產銷存」亦無法勾稽
    ，產銷成本則無法查核。至於原料之進貨憑證及原料進耗存
    明細帳既未按各規格分別詳列，致無從勾稽，其與原料是否
    超耗之計算則屬無關。被上訴人遂於95年4月28日以財高國
    稅法字第0950027025號函請上訴人提示具體事證備查，上訴
    人迄未能提示92年度製造成本之有關帳簿憑證供被上訴人查
    核勾稽，被上訴人按螺釘、螺帽、螺絲釘、鉚釘製造業之同
    業利潤標準核定92年度製造成本，尚無不合。又佣金支出係
    營利事業對經紀人、代理人、或代銷商因介紹或代理銷售產
    品或服務，而由本事業支付之報酬，故有無支付佣金之必要
    ，端視該經紀人、代理人、或代銷商有無實際提供仲介勞務
    以為斷。若無實際提供仲介勞務，雖形式上具備有合約書及
    結匯支付證明，亦難謂該項支出為經營本事業所必要或合理
    費用。本件上訴人雖提示其與Gokhan Acatay往來之書信，
    然該書信並未依查核準則第92條第1款、第4款、第5款第4目
    規定及財政部67年4月4日台財稅第32186號函釋意旨，訂明
    居間仲介何種貨品、數量、價格等條件與內容。被上訴人乃
    於95年4月28日以財高國稅法字第0950027025號函請上訴人
    說明並檢據相關資料，惟上訴人未能提示佣金收受人Gokhan
    Acatay有實際提供仲介勞務及轉付佣金予ARDA CHEMICAL CO
    .之證明文件，以供查對其仲介內容與條件，並與銷貨對象
    TEPE KNAUF A.S.（即TEPE INC）訂購品名及數量等情形相
    互勾稽。上訴人既未就被上訴人復查決定所指摘部分提供具
    體事證，以實其說，從而被上訴人剔除系爭佣金支出，於法
    洵無違誤等語，資為抗辯，爰求為判決駁回上訴人在原審之
    訴。
四、原審斟酌全辯論意旨及調查證據之結果，以：(一)關於營業成
    本部分：稅捐稽徵機關管理營利事業會計帳簿憑證辦法乃財
    政部依據所得稅法第21條第2項規定之授權所訂立關於營利
    事業帳簿憑證及會計紀錄之設置及管理等技術性及細節性規
    定，核與授權訂立此辦法係為促使營利事業保持足以正確計
    算其所得額之帳簿憑證及會計紀錄之目的相符，爰予援用。
    又所謂帳證可勾稽，除企業應具備法定要求之帳簿憑證外，
    帳證間仍應有合理的關連性，亦即除了要求單一憑證可逐一
    檢證待證事實之真實性外，更可以用多數憑證所呈現之結構
    （即帳冊表簿）本身來檢證待證事實之真實性。本件上訴人
    係從事螺絲製造及買賣業務，其螺絲產製流程，係接受訂單
    後購置原料再委外加工，且各訂單產品規格甚多、加工程度
    不一，而售價亦有不同，惟上訴人僅依產品總重量平均分攤
    直接人工及製造費用，與其生產流程顯有未合。爰就上訴人
    所提示之帳證、文據，分述如下：(1)直接原料部分：上訴人
    本期購入之原料鐵線委外加工生產螺絲銷售，經核本期之進
    料發票，品名有磨光捲線、黑鐵絲、鐵線等，縱上訴人訴稱
    僅名稱不同，原料性質均屬低碳鋼鐵線，惟查黑鐵絲規格即
    有14種，其單價則為15.8元至17.3元不等，然其原料明細帳
    及領料紀錄簿並未依不同規格、單價入帳，僅將原料區分為
    鐵線1種，亦未提示原料進出庫資料。又上訴人既自承原料
    為配合不同規格產品之生產，而有大小不同之規格，即因每
    批購入之時間、數量、條件及其他種種因素之影響，其單價
    自亦高低不一，自應分別按類別及規格作成進料、領料及退
    料紀錄，則上訴人依本身之主觀取捨，僅以「鐵線」一種品
    名統稱，設置原料進貨之總分類帳及領料登記簿，致其原料
    之耗用亦混淆不清，原料之進耗存更是無法勾稽核對，揆諸
    稅捐稽徵機關管理營利事業會計帳簿憑證辦法第2條第2款之
    規定，自有未合，且與帳證間應有合理的關連性，以檢證待
    證事實之真實性，亦顯有未合。(2)直接人工部分：上訴人總
    分類帳中直接人工科目僅載全年度各月金額及年終獎金，又
    其所投入直接人工係生產最後步驟之包裝工作，依上訴人包
    裝費之總分類帳所載，其品名計有標籤、PE膜、卷釘、螺絲
    盒、紙箱、紙盒、塑膠袋、棧板等，亦即上訴人每批次螺絲
    產品不但規格不同，其包裝亦不盡相同，是直接人工之成本
    之入帳，理應按各批次予以合理分攤，並有內部詳細之資料
    紀錄可資驗證，上訴人未能提示相關資料，即難據以勾稽查
    核。(3)製造費用部分：依上訴人產銷存明細表、總分類帳（
    加工費）、螺絲本體委外加工數量明細表、螺絲本體以外加
    工費明細表及統一發票所載，上訴人產製螺絲產品之成本，
    會因成品規格或加工程度各異而致價格有所不同，而各項加
    工費亦皆屬可直接歸屬出何種規格產品所發生者，惟上訴人
    逕以生產數量來分擔加工費，復未依規定按不同規格原料之
    進料、領料、交運、退料、加工損耗、下腳、製成品繳庫作
    成紀錄，並編製生產日報表、不同產品規格之在製品明細帳
    、製成品明細帳、製造費用分攤表等，而僅設有領料紀錄簿
    、生產紀錄簿，實無從讓稽徵機關據以判斷其所產製各種不
    同螺絲產品之規格或加工程度，致無法勾稽其生產成本。(4)
    製成品部分：觀諸上訴人所列報螺絲存貨分類帳之明細，亦
    僅按螺絲進出貨之數量及單價登載，且該螺絲產品之生產及
    銷貨單價全年度均為37.26元，而未依不同規格劃分品名，
    顯不合理。又上訴人雖設置有總分類帳、領料紀錄簿、存貨
    分類帳及生產紀錄簿等，然其出口報單及部分銷貨憑證既載
    有螺絲之規格，惟自領料至包裝之生產過程，均未依不同規
    格分類並作成紀錄，亦未編製生產日報表、不同產品規格之
    在製品明細帳、製成品明細帳，準此，上訴人既從一開始彙
    集螺絲之製造成本時，即未就直接人工、直接材料或製造費
    用等區分不同規格，依稅捐稽徵機關管理營利事業會計帳簿
    憑證辦法第2條第2款之規定，依不同規格分類並作成紀錄，
    並編製相關報表，卻僅提出部分符合形式要求之帳證，已有
    不合；且其帳證間又無法建立成本彙集資料與銷貨資料間之
    合理連鎖（因果）關係，從而，其製造成本顯然無法依帳證
    勾稽予以核實認定。又依所得稅法第83條第1項、所得稅法
    施行細則第81條之規定可知，上訴人應依稅捐稽徵機關管理
    營利事業會計帳簿憑證辦法第2條第2款規定，設置法定要求
    之帳簿憑證。然查，被上訴人依法調帳查核結果，上訴人既
    未能提供按產品規格分類之生產紀錄、製成品明細帳及產銷
    存明細表，且進料憑證未依不同規格入帳，加工費用亦未依
    不同單價及加工程度合理分攤至不同規格之產品成本，而上
    訴人逕依總生產量平均分攤加工費，致其製造成本無法依其
    所提示之帳證供被上訴人勾稽，業如前述；且被上訴人於95
    年4月28日以財高國稅法字第0950027025號函請上訴人提供
    委外加工製造產品之各訂單及應交付原料領料單、交運單及
    成品繳庫簽收單、原料耗損、下腳產出及委外加工製造產品
    之製造費用分攤表等資料，以供查核，惟上訴人迄未提出，
    則上訴人之產銷成本若干，被上訴人顯然無法正確勾稽，自
    無查核準則第58條第1項適用之餘地，故被上訴人認上訴人
    雖有提示帳簿文據，但係不完全、不健全或不相符，而依所
    得稅法施行細則第81條規定，乃按螺釘、螺帽、螺絲釘、鉚
    釘製造業（行業代號：2891-11）之同業利潤標準毛利率22%
    核定上訴人製造成本，自無違誤。至上訴人仍執前揭情詞主
    張：本期生產螺絲製品所申報之耗用原料數量，並未超過財
    政部所訂本業之耗用原料標準，仍可依查核準則第58條第2
    項規定，予以認定云云。然查，查核準則第58條之規定係在
    規範製造業所耗用原料數量之查核順序，但上訴人平時對進
    料、領料、退料、產品、人工、製造費用等項，均未按各規
    格作成詳細紀錄供核，且未編有生產日報表、生產通知單及
    成本計算表，致其製品原料耗用數量因上訴人之原料帳證無
    法勾稽而予以核實認定，亦如前述，自無查核準則第58條第
    1項規定之適用。另上訴人就其原料之進貨憑證及原料進耗
    存明細帳既未分別詳列，致被上訴人無從據以勾稽，自無從
    計算其原料是否超過該行業通常水準，而屬超耗，自亦無同
    條第2項規定之適用。從而，被上訴人以上訴人92年度產製
    成本無法勾稽，乃依據上訴人所屬標準行業代號之同業利潤
    標準毛利率22%核定為59,566,912元，併同買賣成本5,710,0
    57元，核定上訴人92年度營業成本為65,276,969元，依法自
    無違誤。(二)關於佣金支出部分：(1)查核準則第92條第1款、
    第4款、第5款第4目規定及財政部67年4月4日台財稅第32186
    號函釋，均係規定有關營利事業所得稅結算申報之調查、審
    核等事項，乃對於國外佣金之認定與舉證方式等技術性、細
    節性事項加以規定，為簡化稽徵作業、避免國外佣金浮濫列
    報所必要，並未逾越所得稅法等相關之規定，亦未加重人民
    稅負，且符合實質課稅之原則，爰予援用。(2)按當事人主張
    有利於己之事實者，就其事實有舉證之責任，民事訴訟法第
    277條前段定有明文。再依行政訴訟法第136條之規定，上開
    規定為行政訴訟程序所準用。又課稅處分之要件事實，基於
    依法行政原則，如所得稅有關所得計算基礎之進項收入，依
    上開規定，固應由稅捐稽徵機關負舉證責任；至有關所得計
    算基礎之減項，即成本與費用，則應由納稅義務人負舉證責
    任。經查，本件上訴人經營螺絲、螺栓及螺絲帽等外銷業務
    ，92年度列報佣金支出260,953元，係支付予Gokhan Acatay
    之佣金，依上訴人提示其與Gokhan Acatay往來之書信中譯
    本內容，並未訂明居間仲介之貨品名稱、數量、價格等條件
    與內容為何，被上訴人乃於95年4月28日以財高國稅法字第0
    950027025號函請上訴人提示ARDA CHEMICAL CO.有實際提供
    仲介外銷勞務之相關證明文件及結匯證明以供查核勾稽，然
    上訴人並未能提示佣金收受人Gokhan Acatay有實際提供仲
    介勞務及轉付佣金予ARDA CHEMICAL CO.之證明文件，以供
    被上訴人查對其仲介內容與條件，並與銷貨對象TE PEKNAUF
    A.S.（即TEPE INC）訂購品名及數量等情形相互勾稽，揆諸
    前揭說明，尚難認定該佣金支出係經營本業及附屬業務之必
    要費用。(3)按佣金支出應以該經紀人、代理人或代銷商有無
    實際提供仲介勞務以為斷，若無實際提供仲介勞務，縱形式
    上具備有合約書及結匯支付證明，亦難謂該項支出為營業所
    需之必要或合理費用。準此，上訴人自應提出仲介事實資料
    以供被上訴人查核。然查，上訴人92年度就該佣金260,953
    元之列報，當事先保存相關仲介服務、洽商過程之傳真、電
    子文件等，惟其迄未提出該等資料，已有違常理；且就其所
    提示其與Gokhan Acatay往來之前揭書信、佣金支付明細表
    及電子郵件暨其中文譯本觀之，其內雖載有各筆交易佣金金
    額及匯款水單金額等文字，但其並未檢附上開匯款水單，且
    無從依上開文件得知其銷售契約之成立過程及仲介成功之流
    程，自無法證明該等佣金支出款項究與何業務有關，又係如
    何介紹何筆交易成功或仲介何筆勞務而需支付之報酬，自與
    商業習慣有悖。另上訴人92年度營利事業所得稅結算申報書
    既已列報廣告費支出610,800元（刊登於亞洲商業英文週刊
    ），上訴人顯有以國際性之廣告做為推展業務之行為，國外
    廠商自得據此得知上訴人相關產品銷售事宜，故上訴人除此
    之外，非必透過國外之仲介人始能在國外銷售產品。從而，
    上訴人既主張其有透過國外之仲介人銷售產品之情事，揆諸
    前揭說明，自應能提出國外仲介人仲介成功事實之相關資料
    ，諸如與業務有關之來往函件、轉知及轉給資料等仲介文件
    資料，暨交易契約書供被上訴人核對勾稽，自難僅憑上訴人
    所提出之上開簡略之佣金書信等資料即遽認本件確有仲介事
    實，遑論系爭超出出口貨價5%之佣金支出是否確有其必要性
    及具備正當理由。是上訴人主張系爭佣金支出為業務上所必
    需，卻未提出積極證據以實其說，自難謂其已盡舉證責任，
    所言殊難採信。從而，被上訴人以上訴人無法提供本件佣金
    之相關仲介交易往來文件，無從勾稽系爭佣金支出是否為業
    務所必需，乃將系爭佣金支出260,953元予以剔除，揆諸查
    核準則第92條規定，並無違誤。至於兩造就訴外人伯獅公司
    、進隆公司、恆榮公司及乙隴公司相關之臺中高等行政法院
    （95年度訴字第514號）及本院（89年度判字第2895號、90
    年度判字第218號、92年度判字第915號）之判決所為之主張
    與答辯，因上開事件與本件之事實未盡相同，且前揭判決並
    非判例，係屬個案之判決，對本院尚無拘束力，上訴人自難
    以此作為有利其判斷之證據。(三)綜上所述，上訴人之主張並
    無可採。被上訴人以上訴人92年度產製成本無法勾稽，乃依
    據上訴人所屬標準行業代號之同業利潤標準毛利率22%核定
    為59,566,912元，併同買賣成本5,710,057元，核定上訴人
    92年度營業成本為65,276,969元；另以上訴人未能舉證證明
    確有委託國外仲介人銷貨之事實，而將其列報之佣金支出
    260,953元予以剔除，於法並無違誤。訴願決定遞予維持，
    亦無不合等由，乃駁回上訴人在原審之訴。
五、本院查：
(一)、關於營業成本部分：原判決分別就直接原料部分、直接人工
    部分、製造費用部分、製成品部分相關爭點，詳加論述上訴
    人92年度產製成本，被上訴人無法依帳證勾稽予以核實認定
    ，乃按同業利潤標準毛利率22%核定其產製成本為59,566,91
    2元，併同買賣成本5,710,057元，核定上訴人92年度營業成
    本為65,276,969元之理由，並就上訴人主張各點，詳加說明
    其不可採之理由，核無判決不備理由及判決不適用法規或適
    用不當之違法。
(二)、關於佣金支出部分：原判決業已論明上訴人僅提示居間仲介
    之貨品名稱、數量、價格等條件及內容欠明確之佣金往來書
    信，以及結匯支付證明，均無法認定該佣金支出係經營本業
    及附屬業務之必要費用，被上訴人乃以上訴人無法提供本件
    佣金之相關仲介交易往來文件，無從勾稽系爭佣金支出是否
    為業務所必需，而將系爭佣金支出260,953元予以剔除，揆
    諸查核準則第92條規定，並無違誤等由綦詳。上訴意旨主張
    原判決有不依查核準則第92條規定作為判決基礎之違法云云
    ，尚不足採。
(三)、另核上訴狀所載其餘內容，或係重述其在原審業經主張而為
    原判決摒棄不採之陳詞，或係就原審取捨證據、認定事實之
    職權行使事項，任加指摘違誤，或係就原審所為論斷或駁斥
    其主張之理由，泛言原判決不備理由及判決不適用法規或適
    用不當，均非合法之上訴理由。
(四)、綜上所述，上訴論旨猶執前詞，指摘原判決違背法令，求予
    廢棄，為無理由，應予駁回。
六、據上論結，本件上訴為無理由。依行政訴訟法第255條第1項
    、第98條第1項前段，判決如主文。
中    華    民    國    98    年    8     月    13    日
                    最高行政法院第三庭
                        審判長法官  高  啟  燦
                              法官  黃  淑  玲
                              法官  王  德  麟
                              法官  黃  合  文
                              法官  吳  慧  娟
以  上  正  本  證  明  與  原  本  無  異
中    華    民    國    98    年    8     月    13    日
                              書記官  張  雅  琴


司法院資訊處製作；財團法人民間司法改革基金會備份。
